ACORDAO-COMPLETO-2567926

ACÓRDÃO 245/2023 ATA 2/2023 - SEGUNDA CÂMARA

VISTOS, relatados e discutidos estes autos em que se analisa ato de concessão de aposentadoria deferida pelo Tribunal Regional Eleitoral de Roraima.
ACORDAM os Ministros do Tribunal de Contas da União, reunidos em Sessão da 2ª Câmara, ante as razões expostas pelo Relator, e com fulcro nos incisos III e IX do art. 71 da Constituição Federal e nos arts. 1º, inciso V, e 39, inciso II, da Lei 8.443/1992, c/c o art. 259, inciso II, do Regimento Interno/TCU, em:
9.1. considerar ilegal a concessão de aposentadoria em favor do Sr. Marcos Rogério Vieira de Souza, negando registro ao correspondente ato; 
9.2. dispensar o ressarcimento das quantias indevidamente recebidas de boa-fé pelo interessado, consoante o disposto no Enunciado 106 da Súmula da Jurisprudência do TCU; 
9.3. determinar ao Tribunal Regional Eleitoral de Roraima, no prazo de 15 (quinze) dias a contar da ciência desta deliberação, que:
9.3.1. abstenha-se de realizar pagamentos decorrentes do ato de aposentadoria ora impugnado, sujeitando-se a autoridade administrativa omissa à responsabilidade solidária, nos termos do art. 262, caput, do Regimento Interno/TCU;
9.3.2. dê ciência do inteiro teor desta Deliberação ao interessado, alertando-o de que o efeito suspensivo proveniente da interposição de possíveis recursos perante o TCU não o exime da devolução dos valores percebidos indevidamente após a respectiva notificação, caso os recursos não sejam providos, e encaminhando a este Tribunal, no prazo de 30 (trinta) dias, comprovante da referida ciência; e
9.3.3. emita novo ato de concessão de aposentadoria a favor do Sr. Marcos Rogério Vieira de Souza, escoimado das irregularidades apontadas nestes autos, promova o seu cadastramento no sistema e-Pessoal e o encaminhe a este Tribunal, nos termos da IN/TCU 78/2018.

Concessão de aposentadoria deferida pelo Tribunal Regional Eleitoral de Roraima

Segunda Câmara

Tribunal Regional Eleitoral de Roraima.

3. Interessado: Marcos Rogério Vieira de Souza (XXX.779.262-XX).

13.1. Ministros presentes: Vital do Rêgo (Presidente), Augusto Nardes, Aroldo Cedraz e Antonio Anastasia.
13.2. Ministro-Substituto presente: Marcos Bemquerer Costa (Relator).

MARCOS BEMQUERER

Adoto como Relatório, com os pertinentes ajustes de forma, parte da instrução da Unidade de Auditoria Especializada em Pessoal - AudPessoal por meio da qual a concessão de aposentadoria objeto destes autos foi analisada e cujo encaminhamento contou com a anuência do escalão dirigente daquela unidade especializada e do Ministério Público junto ao TCU, representado pelo Procurador Sérgio Ricardo Costa Caribé (peças 5/7) : 
"Exame das Constatações
Ato: 107963/2019 - Inicial - Interessado: MARCOS ROGERIO VIEIRA DE SOUZA - CPF: XXX.779.262-XX
9.1. Parecer do Controle Interno: considerar o ato legal.
9.2. Constatações e análises: 
9.2.1. Ato com anexo do tipo Laudo médico (Laudo de Invalidez Permanente nº 026/2018) .
a. Justificativa do Gestor de Pessoal: não há. Verificação efetuada no âmbito do TCU.
Análise do Controle Interno:  não há. Verificação efetuada no âmbito do TCU.
Análise da Equipe Técnica: legal.
Laudo atesta invalidez permanente por doença especificada em Lei.
9.2.2. Houve o registro de pelo menos uma rubrica com 'Denominação para análise pelo TCU = Decisão judicial (215 - DEC  JUD  MS 81 E 99   QUINTOS   INATIVO (Decisão judicial - Incorporação de quintos/décimos de função) - R$ 1.890,68) .
a. Justificativa do Gestor de Pessoal: não há. Verificação efetuada no âmbito do TCU.
b. Análise do Controle Interno:  não há. Verificação efetuada no âmbito do TCU.
c. Análise da Equipe Técnica: ilegal.
Incorporação de quintos por funções exercidas após 2001, contrariando decisão do STF proferida no RE 638.115/CE.
9.2.3. Houve o registro de pelo menos uma rubrica com 'Denominação para análise pelo TCU = Decisão judicial (215 - DEC  JUD  MS 81 E 99   QUINTOS   INATIVO (Decisão judicial - Incorporação de quintos/décimos de função) - R$ 1.373,78) .
a. Justificativa do Gestor de Pessoal: não há. Verificação efetuada no âmbito do TCU.
b. Análise do Controle Interno:  não há. Verificação efetuada no âmbito do TCU.
Análise da Equipe Técnica: ilegal.
Incorporação de quintos por funções exercidas após 2001, contrariando decisão do STF proferida no RE 638.115/CE.
9.2.4. Houve o registro de pelo menos uma rubrica com 'Denominação para análise pelo TCU = Decisão judicial (215 - DEC  JUD  MS 81 E 99   QUINTOS   INATIVO (Decisão judicial - Incorporação de quintos/décimos de função) - R$ 596,89) .
a. Justificativa do Gestor de Pessoal: não há. Verificação efetuada no âmbito do TCU.
b. Análise do Controle Interno:  não há. Verificação efetuada no âmbito do TCU.
c. Análise da Equipe Técnica: ilegal.
Incorporação de quintos por função exercida após 2001, contrariando decisão do STF, proferida no RE 638.115/CE.
9.2.5. No tempo calculado para fins de anuênio foram computados períodos não contínuos. Serviço público civil (Adm. Direta e Indireta) em cargo diferente ao da aposentadoria de 15/05/1984 a 20/11/1984, Serviço público civil (Adm. Direta e Indireta) em cargo diferente ao da aposentadoria de 01/05/1993 a 01/04/1994 e Tempo no cargo em que se deu a aposentadoria de 06/04/1994 a 06/06/2019.
a. Justificativa do Gestor de Pessoal: não há. Verificação efetuada no âmbito do TCU.
b. Análise do Controle Interno:  não há. Verificação efetuada no âmbito do TCU.
c. Análise da Equipe Técnica: legal.
Segundo o Acórdão 11318/2020-TCU-Primeira Câmara, relator Ministro Walton Alencar Rodrigues, é regular a contagem, para fins de anuênios, do tempo de serviço prestado por servidores públicos da União regidos pelo regime celetista antes da edição da Lei 8.112/1990, desde que tenham permanecido sob o regime da mencionada lei, em algum momento, no período entre 12/12/1990 e 10/12/1997, no caso de serviços prestados a sociedades de economia mista e a empresas públicas federais, ou entre 12/12/1990 e 8/3/1999, na hipótese de serviços prestados à União, a autarquias e a fundações públicas federais. Portanto, o ATS do aposentado está legal.
 (...) 
CONCLUSÃO
A abrangência e a profundidade das verificações levadas a efeito fundamentam a convicção de que o ato 107963/2019 pode ser apreciado pela ilegalidade, em razão das irregularidades apontadas no item Exame das Constatações desta instrução, que representam afronta à legislação e à jurisprudência de referência
PROPOSTA DE ENCAMINHAMENTO
Ante o exposto, com fundamento no art. 71, inciso III, da Constituição Federal, no art. 1º, inciso V, e art. 39, incisos I e II, da Lei 8.443/1992, no art. 260 do Regimento Interno/TCU, propõe-se: 
9.3. considerar ILEGAL e recusar registro do ato de Aposentadoria 107963/2019 - Inicial de MARCOS ROGERIO VIEIRA DE SOUZA do quadro de pessoal do Tribunal Regional Eleitoral de Roraima (...) ; 
9.4. com fulcro no art. 262, caput, do Regimento Interno/TCU, determinar ao Tribunal Regional Eleitoral de Roraima que: 
9.4.1. dispense a devolução dos valores indevidamente recebidos de boa-fé até a data da ciência do Tribunal Regional Eleitoral de Roraima, do acórdão que vier a ser proferido, com base no Enunciado 106 da Súmula da Jurisprudência do TCU;
9.4.2. dê ciência, no prazo de quinze dias, contados da notificação, do inteiro teor desta deliberação ao interessado, alertando-o de que o efeito suspensivo proveniente da interposição de eventuais recursos junto ao TCU não o exime da devolução dos valores percebidos indevidamente, caso o recurso não seja provido;
9.4.3. emita novo ato, livre da irregularidade ora apontada, em substituição ao ato de Aposentadoria de MARCOS ROGERIO VIEIRA DE SOUZA, submetendo-o à nova apreciação por este Tribunal, na forma do artigo 260, caput, também do Regimento Interno/TCU; 
9.4.4. faça cessar todo e qualquer pagamento relativo ao ato impugnado de MARCOS ROGERIO VIEIRA DE SOUZA, no prazo máximo de quinze dias, contados da ciência da decisão deste Tribunal, sob pena de ressarcimento das quantias pagas após essa data pelo responsável."
É o Relatório.

não há.

Procurador Sérgio Ricardo Costa Caribé.

PESSOAL. APOSENTADORIA. PAGAMENTO DE ANUÊNIOS. EMPREGO DE TEMPO DE SERVIÇO PÚBLICO FEDERAL COM ROMPIMENTO DE VÍNCULO COM A UNIÃO. IMPOSSIBILIDADE. ACÓRDÃO 1.424/2020 - PLENÁRIO. CONSULTA. O ROMPIMENTO DO VÍNCULO JURÍDICO DO SERVIDOR COM A ADMINISTRAÇÃO PÚBLICA FEDERAL É OBSTÁCULO AO RESTABELECIMENTO DE VANTAGENS DA LEI 8.112/1990, INDEPENDENTEMENTE DO MOMENTO EM QUE O SERVIDOR É INVESTIDO NOVAMENTE EM OUTRO CARGO PÚBLICO FEDERAL, SE ANTES OU DEPOIS DA REVOGAÇÃO DA LEGISLAÇÃO QUE INSTITUIU A VANTAGEM ANTERIORMENTE CONCEDIDA. RECEBIMENTO DE "QUINTOS/DÉCIMOS" COM BASE EM FUNÇÕES DE CONFIANÇA EXERCIDAS APÓS 4/9/2001. IMPOSSIBILIDADE. ILEGALIDADE DA CONCESSÃO E NEGATIVA DE REGISTRO DO CORRESPONDENTE ATO. DETERMINAÇÕES.

APOSENTADORIA (APOS)

Unidade de Auditoria Especializada em Pessoal - AudPessoal.

Em apreciação o ato de concessão da aposentadoria deferida pelo Tribunal Regional Eleitoral de Roraima em benefício do Sr. Marcos Rogério Vieira de Souza, no cargo de Técnico Judiciário.
2.	Preliminarmente, esclareço que o ato em questão deu entrada nesta Corte de Contas em 2019 (peça 3, p. 1) , não se aplicando a sistemática de "registro tácito" pelo decurso de mais de cinco anos definida mediante o Acórdão 122/2021-TCU-Plenário (Relator Ministro Walton Alencar Rodrigues) , em observância ao que restou decidido pelo Supremo Tribunal Federal no Recurso Extraordinário 636.553. 
3. 	A concessão em análise ocorreu em função de invalidez permanente, com proventos integrais, calculados com base na última remuneração do cargo em que se deu a aposentadoria, nos termos do art. 40, § 1º, inciso I, da Emenda Constitucional 41/2003.
4.	Submetido o ato a críticas automatizadas, a Unidade de Auditoria Especializada em Pessoal - AudPessoal detectou a existência da incorporação de quintos com base em função exercida após o ano de 2001. 
5.	Em função de tal irregularidade, a unidade especializada propôs a ilegalidade do ato em exame e a negativa de seu registro, proposta que recebeu o endosso do Ministério Público junto ao TCU, representado pelo Procurador Sérgio Ricardo Costa Caribé. 
6.	É a síntese do necessário. Passo a decidir.
7.	Colhe-se dos autos que o interessado possui as seguintes incorporações:
	7.1. 1/5 de FC-4, no valor de R$ 596,89, com base em períodos interpolados de 2007 a 2009;
	7.2. 2/5 de FC-5, no valor de R$ 1.373,78, com base em períodos interpolados de 2004 a 2006;
	7.3. 2/5 de FC-6, no valor de R$ 1.890,68, com base em períodos interpolados de 2006 a 2011.
8.	Como é cediço, a incorporação de "quintos/décimos" decorrentes de funções comissionadas exercidas após 4/9/2001, data de publicação da Medida Provisória 2.225/2001, não encontra amparo legal que legitime a continuidade de seu pagamento tampouco se enquadra na modulação dos efeitos do paradigmático Acórdão proferido pelo Supremo Tribunal Federal nos autos do Recurso Extraordinário - RE 638.115/CE.
9.	Não há que se falar, ademais, na possibilidade de utilização de tempo residual, eis que, para tanto, o interessado deveria contar, na data de 10/11/1997, com tempo exercido na respectiva função comissionada, o qual poderia ser integralizado, mesmo após 4/9/2001, para efeito de concessão de "décimos", conforme preceitua o art. 5º da Lei 9.624/1998:
"Art. 5º Fica resguardado o direito à percepção dos décimos já incorporados, bem como o cômputo do tempo de serviço residual para a concessão da próxima parcela, até 10 de novembro de 1997, observando-se o prazo exigido para a concessão da primeira fração estabelecido pela legislação vigente à época."
10. 	Conforme se nota no item 8 acima, o Sr. Marcos Rogério Vieira de Souza somente tem incorporações com base em funções exercidas após o ano de 2001, não sendo-lhe aplicável, como dito, a disciplina do tempo residual. 
11.	Noutro giro, verifico que o interessado averbou, para o cálculo do Adicional de Tempo de Serviço - ATS, R$ 284,96, ou seja, 6% de seu Vencimento Básico (R$ 4.749,33) .
12.	Para tanto, foram computados os seguintes tempos de serviço:
	12.1. serviço público civil: entre 15/5 e 20/11/1984, e de 1º/5/1993 a 1º/4/1994; e
	12.2. no cargo efetivo federal (em que se deu a aposentadoria) : entre 6/4/1994 e 6/6/2019.
13.	A respeito desse tema, cumpre asseverar que a jurisprudência desta Corte não admite o cômputo de períodos descontínuos de trabalho para obtenção do adicional. Em outras palavras, havendo intervalo entre o desligamento de um cargo público federal e a admissão em outro, o tempo de serviço prestado no primeiro vínculo não pode ser computado para a concessão de anuênios no segundo. 
14.	O ponto é bem ilustrado pelo Acórdão 1424/2020-TCU-Plenário, item 9.1.1, proferido em processo de Consulta, vale dizer, e, portanto, com caráter normativo (cf. art. 1º, § 2º, da Lei 8.443/1992) :
"[...] o rompimento do vínculo jurídico do servidor com a Administração Pública Federal é obstáculo ao restabelecimento de vantagens da Lei 8.112/1990, independentemente do momento em que o servidor é investido novamente em outro cargo público federal, se antes ou depois da revogação da legislação que instituiu a vantagem anteriormente concedida".
15.	Os fundamentos dessa deliberação foram expostos com percuciência no parecer então produzido pelo Procurador Marinus Eduardo De Vries Marsico, acolhido na íntegra pelo relator do feito, Ministro Raimundo Carreiro, o qual me permito reproduzir parcialmente:
"A despeito do aparente ineditismo dos questionamentos formulados na presente consulta, a matéria objeto de discussão está há muito consolidada na jurisprudência desse Tribunal. [...] 
De fato, a clareza dos entendimentos anteriores era tamanha, que houve necessidade, no âmbito do parecer técnico do órgão consulente, de se criar duas ficções jurídicas (manutenção e concessão) , terminologicamente imprecisas, para tentar diferenciar duas situações jurídicas que na verdade são idênticas, e se referem ao aproveitamento do tempo de serviço exercido anteriormente ao rompimento de vínculo para gerar direito a vantagens estatutárias. A única variável que diferencia essas duas ficções seria o momento do reingresso do servidor na Administração Pública, se antes, ou depois da revogação da vantagem, o que, conforme ficou claro nos pareceres precedentes, é condição irrelevante para o desenrolar da matéria. 
Nesse sentido, a distinção que se tentou criar entre o que foi denominado de concessão e manutenção de vantagens estatutárias, não se justifica, pois nem o parecer técnico GM 13/2000, da AGU, nem os julgados do TCU restringem suas análises a situações em que a vantagem que se pretendia restabelecer já havia sido extinta do ordenamento jurídico no momento do reingresso do servidor. A questão central discutida nos referidos casos consistiu em analisar os efeitos da quebra de vínculo jurídico do servidor com a União, em relação aos respectivos direitos e deveres.
E a conclusão que se chegou foi sempre cristalina no sentido de que a quebra de vínculo gera a cessação de direitos e obrigações do servidor para com a União e vice-versa, de modo que essa quebra de vínculo cria empecilho à contagem do tempo anterior ao rompimento para o restabelecimento de vantagens estatutárias. E isso não em razão de o reingresso do servidor ter ocorrido após a revogação da vantagem que se pretendia restabelecer, mas porque o rompimento de vínculo provocou a perda do direito que o servidor tinha a computar aquele tempo para aquela vantagem, assim como desobrigou a Administração Pública de concedê-la ou manter seu pagamento.
Em outras palavras, fazendo alusão ao Parecer GM 13/2000 [adotado pelo então Advogado-Geral da União, Ministro Gilmar Mendes], quando ocorre o rompimento de vínculo do servidor com a Administração, aquela relação jurídica é desfeita, com todos os direitos e obrigações a ela inerentes. Com o reingresso do servidor aos quadros da União, uma nova relação se forma, a partir de um novo conjunto de direitos e obrigações, criando um novo regime jurídico a que o servidor está sujeito, não havendo nada o que se reclamar sobre status quo ante, visto que não há direito adquirido a regime jurídico. Tanto que, caso o servidor reingresse no serviço público anteriormente à revogação da vantagem, não há nenhum empecilho em que tal vantagem lhe seja concedida, desde que utilizando apenas o tempo exercido após o seu reingresso, visto que nenhum direito ou obrigação relativos à relação anterior pode ser exigido por nenhuma das partes" (destaques acrescentados) .
16.	Para que não fiquem dúvidas quanto à extensão do julgado - repito, proferido em consulta, ou seja, com caráter normativo -, reproduzo, também, trecho do voto do relator, Ministro Raimundo Carreiro:
"1ª questão: 'A ruptura do vínculo jurídico do servidor com a Administração é obstáculo à concessão de vantagens estatutárias quando o seu reingresso ocorre antes da revogação dessas vantagens?'
6. Quanto à primeira questão, todos os pareceres convergiram para a seguinte resposta:
'em consonância com a jurisprudência dessa Corte de Contas, o rompimento do vínculo jurídico do servidor com a Administração Pública Federal é obstáculo ao restabelecimento de vantagens da Lei 8.112/1990, tais como quintos/décimos e anuênios, independentemente do momento em que o servidor é investido [novamente] no novo cargo público, se antes ou depois da revogação da legislação que instituiu a vantagem anteriormente concedida' (grifei) .
7. Os fundamentos para a construção dessa primeira resposta foram detalhadamente apresentados pela unidade técnica e complementados pelo Parquet especializado, que incorporo a este Voto como razões de decidir, com os complementos que entendo pertinentes.
8. Ressalto que, conforme pontuado nos pareceres, a matéria em questão se encontra bem definida na jurisprudência deste Tribunal desde o Acórdão 3055/2009-TCU-Plenário (relator: Ministro-substituto Weder de Oliveira) " (sublinhei; o negrito é do original) .
17.	A mesma compreensão, vale dizer, foi externada pelo órgão central do Sistema de Pessoal Civil da Administração Federal (Sipec) por meio da Nota Técnica 282/2011/CGNOR/DENOP/SRH/MP.
18.	A propósito, não me parece demasiado assinalar que, no âmbito da Administração Federal, há muito a matéria se encontra pacificada, sendo raríssimos os casos de concessões irregulares. Na realidade, essas, quando ocorrem, geralmente, envolvem órgãos do Poder Legislativo ou, mais frequentemente, do Poder Judiciário, onde tiveram origem, aliás, os questionamentos que ensejaram as duas manifestações desta Corte em Consulta, acima citadas.
19.	Em suma, o tempo de serviço prestado no serviço público civil entre 15/5 e 20/11/1984, bem como de 1º/5/1993 a 1º/4/1994 pelo Sr. Marcos Rogério Vieira de Souza não poderia ser computado para fins de anuênios, porquanto já configurado, quando de seu ingresso no Tribunal Regional Eleitoral de Roraima, o rompimento do vínculo anteriormente estabelecido com a administração federal, cujo lapso se verificou entre o final do interregno retro assinalado e 6/4/1994, conforme se nota no item 13 acima.
20.	Dessa maneira, o tempo compreendido entre 15/5 e 20/11/1984, bem como de 1º/5/1993 a 1º/4/1994, ou seja, respectivamente, 189 e 335 dias, totalizando 524 dias, ou 1 ano e 159 dias - não poderia ser computado para fins da percepção do anuênio. 
21.	Outrossim, observo que encaminhamento idêntico ao que ora apresento foi adotado em dois precedentes recentes deste Tribunal envolvendo o Tribunal Regional Federal da 4ª Região: Acórdãos da Primeira Câmara 3.536/2022 (de minha Relatoria) , e 4.582/2022 (Relator Ministro Jorge Oliveira) , bem como o Acórdão 6873/2022-TCU-Segunda Câmara (de minha Relatoria) . 
22.	Diante desse contexto, em que pese a AudPessoal e o Parquet de Contas terem apontado como regular a percepção dos anuênios pelo interessado, tal questão não se encontra alinhada à jurisprudência da Corte, devendo, em adição à irregularidade na percepção de "quintos/décimos", ser objeto de chancela pela sua ilegalidade.
23.	À guisa de conclusão, a concessão em exame deve ser considerada ilegal, com a negativa de registro do correspondente ato, aplicando-se a orientação fixada no Verbete da Súmula/TCU 106 às parcelas indevidamente recebidas pelo interessado. 
	Ante o exposto, voto por que seja adotada a deliberação que ora submeto a este Colegiado.	
TCU, Sala das Sessões, em 7 de fevereiro de 2023.
MARCOS BEMQUERER COSTA
Relator